臺北高等行政法院判決
　　　　　　　　　　　　　　　　　　 94年度簡字第00088號
原　　　告　甲○○
被　　　告　財政部臺北市國稅局
代　表　人　張盛和（局長）住同上
上列當事人間因綜合所得稅事件，原告不服財政部中華民國94年
1月6日台財訴字第09300494610號訴願決定，提起行政訴訟。本
院判決如下：
    主  文
原告之訴駁回。
訴訟費用由原告負擔。
    事  實
一、事實概要：原告民國（下同）87年度綜合所得稅結算申報，
    經被告初查以原告將其與黃源湖共有坐落台南縣佳里鎮○○
    路 253 號房屋（下稱系爭房屋）供其繼母曾長霞經營長霞
    小吃攤使用，並提供予「佳里花苑」營業使用，未申報租賃
    所得，乃依行為時所得稅法第 14 條第 1 項第 5 類第 1
    款、第 4 款規定，參照當地一般租金標準，核定系爭房屋
    全年租賃收入新台幣（下同）72,600 元，減除 43% 必要損
    耗及費用後，核定租賃所得 41,382 元，併課其當年度綜合
    所得稅。原告不服，申請復查，未獲變更，提起訴願，旋遭
    訴願決定駁回，遂向本院提起行政訴訟。
二、兩造聲明：
  (一)原告聲明：
    1.訴願決定及原處分均撤銷。
    2.並命被告返還稅款。
　(二)被告聲明：
    1.駁回原告之訴。
    2.訴訟費用由原告負擔。
三、兩造之爭點：原告主張系爭房屋管理使用權歸屬曾長霞，縱
    有租金所得亦應向曾長霞課徵，不應向非所得者之原告課徵
    是否可採？
　(一)原告主張之理由：
    1.原告於89年1月11日領收被告87年度綜合所得稅核定稅額
      繳款書（文山稽徵所申報核定）暨綜合所得稅核定通知書
      87年度申報核定（檔案編號0000000000號），上項綜合所
      得稅核定通知書87年度申報核定課稅所得額之細項資料中
      ，列出原告有台南縣佳里鎮○○里○○鄰○○路253號租賃
      所得額45,745元。原告乃於法定期間內（89年1月13日）
      ，向被告所屬文山稽徵所提出申請書，請求刪除上開之租
      賃所得額，並改向租賃所得人課徵在案，惟遲遲未見函復
      。按行政程序法第51條規定，行政機關對於人民依法規之
      申請，除法規另有規定外，應按各事項類別，訂定處理期
      間公告之。未依前項規定訂定處理期間者，其處理期間為
      2個月。89年7月29日原告再領收被告87年度綜合所得稅核
      定稅額繳款書暨綜合所得稅核定通知書87年度申報核定（
      檔案編號0000000000號），該綜合所得稅核定課稅所得額
      之細項資料中，再列出原告有台南縣佳里鎮○○里○○鄰○
      ○路253號租賃所得額41,382元。本項由被告所屬文山稽
      徵所所核定之稅額，原告依規定繳納期間，於89年8月15
      日繳納完畢。
    2.原告於89年8月15日（亦即於繳納稅款之同日）即向被告
      提出訴願書並副本抄送被告所屬文山稽徵所在案（此有收
      受機關之收文可稽），惟經歷時4年有餘，杳無音訊。按
      訴願經收受訴願書之機關認為不應受理時，應附理由以決
      定駁回之。但其訴願書不合法定程式者，應發還訴願人，
      於一定期間內補正；逾期不補正者，以程序駁回。訴願因
      逾越法定期限決定駁回時，若原行政處分顯屬違法或不當
      者，原行政處分機關或其上級機關得依職權變更或撤銷之
      。訴願經收受訴願書之機關認為管轄不合時，應移送有管
      轄權之機關依法受理，此訴願法第17條有明文規定。至於
      訴願之決定期限，訴願法第20條亦有明文之規定，自收受
      訴願書之次日起，應於3個月內為之；必要時得予延長1次
      。但不得逾1個月，並通知訴願人。又被告竟將「訴願」
      認定為「復查」之範疇，準此收受訴願書之被告已嚴重違
      法在先。
    3.原告並未曾有所謂與黃源湖共有坐落台南縣佳里鎮○○路
      253號房屋，係「借與」繼母曾長霞居住之主張，文中所
      指之法律關係已明顯與事實不符。原告茲提出曾長霞86年
      1月20日佳里郵局第522號存證信函為證，以證明上開房屋
      及土地絕非原告及黃源湖「提供「或「借與」曾長霞。而
      被告既經復查之程序亦未作實地調查，卻單憑自稱之「借
      與」概念，即遽下認定，顯然草率不切實際。
    4.依所得稅法第89條第2款明定「薪資、利息、租金、佣金
      、權利金、執行業務報酬、競技、競賽或機會中獎獎金或
      給與，及給付在中華民國境內無固定營業場所或營業代理
      人之國外營利事業之所得，其扣繳義務人為機關、團體之
      主辦會計人員、事業負責人及執行業務者；納稅義務人為
      取得所得者。」而原告就台南縣佳里鎮○○里○○鄰○○路
      253號，既未曾向任何人收取任何租金（倘有，被告應予
      舉證），自非該項所得稅之納稅義務人，並且原告歷年來
      申報綜合所得稅皆僅與配偶黃江悅合併申報，此被告應有
      案可稽，從而被告對原告核定課徵前開之租賃所得稅顯然
      於法不合。財政部未加明察，竟縱容被告將原告之「訴願
      」以「復查」論定，且積壓公文書（申請書及訴願書）達
      4年有餘，根本是違法亂政。原告茲提出明確證據證明本
      案原處分課徵所得稅之因由均非屬實，則對原告課徵該項
      租賃所得顯然違法，是故請撤銷原處分及訴願決定並准予
      退還原告因被課徵前開租賃所得額所衍生之所得稅款。
  (二)被告答辯之理由：
    1.按「將財產借與他人使用，除經查明確係無償且非供營業
      或執行業務者使用外，應參照當地一般租金情況，計算租
      賃收入，繳納所得稅。」、「財產出租，其約定之租金，
      顯較當地一般租金為低，稽徵機關得參照當地一般租金調
      整計算租賃收入。」、「本法第14條第1項第5類第4款及
      第5款所稱當地一般租金，由當地主管稽徵機關查明報由
      省（直轄市）主管稽徵機關核定，並送財政部備查。」分
      別為行為時所得稅法第14條第1項第5類第4款、第5款及同
      法施行細則第16條第3項所明定。次查「共有物之出租，
      其租賃所得應按各共有人之應有部分計算，課徵綜合所得
      稅。」、「87年度房屋及土地之當地一般租金標準…(三)台
      灣省各縣市部分：１、住家用：依房屋評定現值之16 ％
      計算。２、非住家用（含營業用）：依『營業人查定營業
      費用標準等級評定表』及『營業稅特種稅額查定費用標準
      等級表』規定，並經實地調查租金情況予以核定。」為財
      政部71年2月2日台財稅第30682號函及88年1月28日台財稅
      第881895293號函所明釋。又「綜合所得稅租賃所得設算
      核定案件，納稅義務人如有異議時，稽徵機關應實地調查
      鄰近房屋之租金作為核課之依據，即將設算租金與鄰近租
      金比較，高時改課，低時維持原核定。」亦為財政部賦稅
      署77年11月9日台稅一發第770665851號函所明釋。
    2.原告87年度將其本人與黃源湖共有，坐落台南縣佳里鎮○
      ○路253號房屋，除供其繼母曾長霞經營之長霞小吃攤使
      用外，又提供予佳里花苑作營業使用，未申報租賃所得，
      財政部臺灣省南區國稅局（下稱南區國稅局）佳里稽徵所
      遂依「87年度非自住房屋使用及租賃情形核定表」暨查得
      資料，核定原告租賃所得41,382元﹝計算式：（550元×
      22坪×12個月×1/2）×（1-43%）= 41,382﹞，通報被告
      併課原告當年度綜合所得稅。
    3.原告主張其本人與黃源湖共有，坐落台南縣佳里鎮○○路
      253號之系爭房屋，本年度未曾向任何人收取任何租金，
      爰請撤銷系爭增列之租賃所得41,382元等情。經查原告與
      黃源湖共有之系爭房屋，本年度確有提供陳騰雲經營之佳
      里花苑作營業使用之事實，此有臺南縣稅捐稽徵處佳里分
      處89年9月5日89南縣稅佳分2字第89014316號函，及佳里
      花苑本年度營業資料影本附卷可稽，自應參照當地一般租
      金情況，按原告之應有部分計算租賃收入，繳納所得稅；
      次查，本件經實地調查系爭房屋鄰近房屋﹝標的物：臺南
      縣佳里鎮○○路263號、267號、273號、275號及277號房
      屋﹞租金情形，平均每坪每月租金為713.59元，較設算租
      金每坪每月550元為高，徵諸首揭規定，被告增列原告系
      爭租賃所得41,382元，洵無不合，復查決定予以維持，亦
      無違誤。
    4.至原告訴稱未曾有所謂之與黃源湖共有坐落台南縣佳里鎮
      ○○路253號房屋，係「借與」其繼母曾長霞居住，且未
      曾向任何人收取任何租金云云；經查原告之繼母曾長霞本
      年度設籍居住於台南縣佳里鎮○○路253號，此有卷附民
      政局戶役政資訊系統查得資料可稽，亦為原告不爭之事實
      （有原告89年1月13日之申請書內容可證）；次查，原告
      之繼母曾長霞本年度亦有於系爭房屋經營「長霞小吃攤」
      之事實，此有財政部財稅資料中心之小營所稅一般資料核
      定檔等資料附卷可查，是原告將其與黃源湖共有之系爭房
      屋，交付其繼母曾長霞無償使用之情節，即屬行為時所得
      稅法第14條第1項第5類第4款所稱之「借與」概念，故而
      被告於復查決定中方以「借與」一詞，表達原告將系爭共
      有房屋，由原告之繼母設籍居住之情節。惟依行為時同法
      施行細則第16條第2項之規定，原告將系爭共有房屋借與
      其繼母曾長霞使用，並無須設算租賃所得，是以被告對原
      告將系爭房屋借與其繼母曾長霞使用部分，並未設算租賃
      所得；再查，系爭房屋本年1月至12月尚提供予原告本人
      及其配偶、直系親屬以外之個人陳騰雲所經營之佳里花苑
      作營業使用，依行為時所得稅法第14條第1項第5類第4款
      及同法施行細則第16條第2項之規定，稽徵機關即得據以
      設算租賃所得，縱使原告所稱未曾向任何人收取任何租金
      屬實，仍應課徵租賃所得。
    5.另原告訴稱其於89年1月11日領收其87年度綜合所得稅核
      定通知書及核定稅額繳款書後，於同年1月13日具文向被
      告所屬文山稽徵所，請求刪除系爭租賃所得45,745元，惟
      未見函復，至同年7月29日原告再領收其87年度綜合所得
      稅核定通知書及核定稅額繳款書，系爭所得變更為41,382
      元，原告於89年8月15日完納系爭所得衍生之所得稅後，
      同日即向被告提出訴願書，請求撤銷系爭所得，而被告未
      以訴願程序受理，逕按復查程序審理，並作成93年8月3日
      財北國稅法字第0930222139號復查決定書，係屬違法處分
      云云。經查本件系爭共有房屋係坐落台南縣佳里鎮○○路
      253號，隸屬南區國稅局佳里稽徵所管轄，故被告所屬文
      山稽徵所於受理原告89年1月13日之申請書後，遂函請南
      區國稅局佳里稽徵就原告主張各節查明，嗣南區國稅局佳
      里稽徵所即以綜合所得稅非自住房屋使用及租賃情形資料
      更正註銷核定表，將系爭租賃所得由45,745元，變更為
      41,382元，即核減4,363元，被告所屬文山稽徵所乃按上
      開南區國稅局佳里稽徵所之更正資料，重新核定發單補徵
      綜合所得稅8,235元，並展延繳納期限至89年8月15日。次
      查，原告89年8月15日向被告提出之「訴願書」，經審核
      其請求事項，乃係對被告所屬文山稽徵所核定課徵其87年
      度之綜合所得稅不服，請求撤銷系爭租賃所得41,382元暨
      退還其衍生之所得稅款，是依稅捐稽徵法第35條第1項第1
      款規定，乃屬復查之範疇，縱原告係以「訴願書」名義提
      出，被告仍應以其訴願書所載請求事項之本旨，即對稅捐
      核定內容不服之真意，行復查程序並作成復查決定，資符
      法制，併予陳明。
    6.據上論述，本件原處分、訴願決定均無違誤，請判決如被
      告答辯之聲明。
    理  由
一、按「個人之綜合所得總額，以其全年左列各類所得合併計算
    之：第一類．．．第五類：租賃所得及權利金所得：．．．
    一財產租賃所得及權利金所得之計算，以全年租賃收入或權
    利金收入，減除必要損耗及費用後之餘額為所得額。．．．
    四將財產借與他人使用，除經查明確係無償且非供營業或執
    行業務者使用外，應參照當地一般租金情況，計算租賃收入
    ，繳納所得稅。」及「本法第 14 條第 1項第5類第4款所稱
    他人，指本人、配偶及直系親屬以外之個人或法人。」分別
    為行為時所得稅法第 14 條第 1 項第 5 類第 1 款 、第 4
     款及同法施行細則第 16 條第 2 項所明定。又「87 年度
    財產租賃必要損耗及費用標準：一固定資產：必要損耗及費
    用減除 43% …。」亦經財政部 88 年 1 月 21日台財稅字
    第 881895676 號函示在案。
二、卷查本件原告87年度綜合所得稅結算申報，經被告初查以原
    告將其與黃源湖共有坐落台南縣佳里鎮○○路253號房屋供
    其繼母曾長霞經營長霞小吃攤使用，並提供予佳里花苑營業
    使用，未申報租賃所得，乃依行為時所得稅法第14條第1項
    第5類第1款、第4款規定，就提供予佳里花苑營業使用部分
    ，參照當地一般租金標準，核定全年租賃收入72,600元，減
    除 43% 必要損耗及費用後，核定租賃所得 41,382 元﹝
    550 元 ×44 坪 ×1/2 ×12 個月 ×1/2 持分 ×(1-43%)=
    41,382元﹞，併課其當年度綜合所得稅。原告不服，主張就
    台南縣佳里鎮○○路 253 號之房屋，既未曾向任何人收取
    任何租金，自非該項所得稅之納稅義務人，且原告歷年來申
    報綜合所得稅皆僅與配偶黃江悅合併申報，從而原查對原告
    課徵系爭租賃所得，顯然於法不合，請准予撤銷系爭增列之
    租賃所得云云，申經被告復查決定略以，經查原告與黃源湖
    共有之系爭房屋，本年度確有提供陳騰雲經營之佳里花苑作
    營業使用之事實，此有臺南縣稅捐稽徵處佳里分處 89 年 9
     月 5 日 89 南縣稅佳分 2 字第 89014 316 號函及佳里花
    苑本年度營業資料影本附卷可稽，自應參照當地一般租金情
    況，計算租賃收入，繳納所得稅；次查，本件經實地調查系
    爭房屋鄰近房屋﹝標的物：臺南縣佳里鎮○○路263 號、26
    7 號、273 號、275 號及 277 號房屋﹞租金情形，平均每
    坪每月租金為 713.59 元，較設算租金每坪每月550 元為高
    ，徵諸首揭規定，原核定增列原告系爭租賃所得41,382 元
    ，洵無不合等由，駁回其復查之申請，原告提起訴願，未獲
    變更之事實，有系爭房屋鄰近（華昭科技股份有限公司、中
    國茗茶莊、星象樂器有限公司、嘉莉精品服飾店及得兆眼鏡
    有限公司）租金資料表、佳里花苑 87 年度營業資料、財政
    部臺灣省南區國稅局佳里稽徵所綜合所得稅（非自任房屋使
    用及租賃情形資料）更正、註銷表、系爭建物所有權狀、原
    告戶口名簿、原告復查申請書、訴願書、原告 87 年度綜合
    所得稅結算申報書及被告對原告 87 年度綜合所得稅結算申
    報書等影本，各附原處分卷足稽，堪認為真實。兩造主要爭
    執在：原告主張系爭房屋管理使用權歸屬曾長霞，縱有租金
    所得亦應向曾長霞課徵，不應向非所得者之原告課徵是否可
    採。經查：
    (一)按「將財產借與他人使用，除經查明確係無償且非供營業
      或執行業務者使用外，應參照當地一般租金情況，計算租
      賃收入，繳納所得稅。」為行為時所得稅法第14條第1項
      第5類第4款所明定。
    (二)第查本件系爭房屋，所有權人為原告與黃源湖（持分各二
      分之一），有該所有權狀影本附原處分卷足查，復為兩造
      所不爭執，而本（87）年度無償供原告之繼母曾長霞居住
      並經營「長霞小吃攤」，有戶政連線戶籍資料、財政部財
      稅資料中心小營所稅一般資料核定檔及原告89年1月13日
      之申請書內容等資料附原處分卷可稽，核屬行為時所得稅
      法第 14 條第 1 項第 5 類第 4 款規定之「借與」行為
      （即民法編無償使用借貸之行為）。又系爭房屋本（87）
      年度除供原告之繼母設籍居住外，經查得尚提供予佳里花
      苑作營業使用，有 89 年 7 月 10 日小營所稅一般資料
      核定檔線上外更正資料表影本一份附原處分卷足徵，參據
      首揭所得稅法第14條第1項第5類第4款規定，縱使原告未
      曾向任何人收取任何租金屬實，仍應就提供予佳里花苑營
      業使用部分，參照當地一般租金標準，計算租賃收入，繳
      納所得稅。
    (三)原告固主張系爭房屋雖有所有權 1/2，但經台南地方法院
      審判，管理使用權歸屬曾長霞，但自己無資料等語，惟經
      本院利用司法院內部各法院網站查詢結果，只查到：原
      告為告發人，告發台南縣政府工務局技士未執行對系爭房
      屋違章部分拆除瀆職案之台灣台南地方法院檢察署檢察官
      不起訴處分書，台灣台南地方法院 81 年度重訴更字第
      1 號請求履行契約有關土地持分之移轉所有權登記事件之
      民事判決，台灣台南地方法院 86 年度家訴字第 84 號
      確認繼承不存在事件之民事判決，均無原告所稱系爭房屋
      管理使用權之審判資料，分別有該等不起訴處分書及判決
      書資料附本院卷足按，是其所稱系爭房屋已歸曾長霞管理
      使用等詞，並無法證明而無足採信。
    (四)原告復主張依據與曾長霞所立之協議書內容（下稱系爭協
      議書），亦可證明系爭房屋歸曾長霞管理使用等語。然查
      ，系爭協議書係於 67 年 12 月 30 日簽立，其中第 4
      點約定，系爭房屋之「電費、水費、電話費、一切稅捐費
      用」由原告兄弟共同分擔，有原告所提附本院卷之系爭協
      議書足證，惟系爭協議書同第 4 點末尾則註記：「．．
      ．使用期間一年，由民國 68 年 1 月 1 日生效。．．．
      」，可見依照原告所提之系爭協議書所示，系爭房屋管理
      使用權縱使有約定歸曾長霞，亦因系爭協議書所載有效期
      間僅為一年，亦早於 69 年間屆滿而回歸原所有權人。足
      見系爭協議書仍無法證明原告前開主張之事實，本院自未
      能遽採有利於原告主張事實之認定。
    (五)末查原告於 89 年 8 月 15 日向被告提出「訴願書」，
      請求撤銷系爭租賃所得 41,382 元暨退還其衍生之所得稅
      款，惟經被告審核乃係對被告所屬文山稽徵所核定課徵之
      87 年度綜合所得稅不服，乃復查範疇，被告亦以復查程
      序處置，並無不合，一併敘明。
三、綜上，原告所訴委無足採，從而被告依據首揭規定，參照當
    地一般租金標準，核定系爭房屋全年租賃收入72,600 元，
    減除 43% 必要損耗及費用後，核定租賃所得 41,382 元，
    併課其當年度綜合所得稅，並無違誤，復查及訴願決定予以
    維持，並無不合。原告仍執前詞訴請撤銷，並無理由，應予
    駁回。原告訴之聲明第 1 項既經駁回，則其訴之聲明第 2
    項已失所附麗，應併予駁回。
四、本件訴訟標的金額未逾 20 萬元，為適用簡易程序事件，本
    判決爰不經言詞辯論為之；又本件待證事實已明，兩造其餘
    之攻擊防禦方法，無庸一一論斷，附此敘明。
據上論結，本件原告之訴為無理由，爰依行政訴訟法第98條第3
項前段、236條、第233條第1項，判決如主文。
中　　華　　民　　國　　94　　年　 　8　　月　 31  　 日
                 臺 北 高 等 行 政 法 院   第 六 庭
      　　　　　　　　　　　　　　　　法　官　陳  鴻  斌
上為正本係照原本作成。
本件以訴訟事件所涉及之法律見解具有原則性者為限，始得於本
判決送達後20日內向本院提出上訴狀並表明上訴理由，如已於本
判決宣示後送達前提起上訴者，應於判決送達後20日內補具上訴
理由（均按他造人數附繕本），且經最高行政法院許可後方得上
訴。
中　　華　　民　　國　   94    年  　8  　月  　31　　日
                                      書記官  蔡  逸  萱
